【裁判字號】    95,家上,56
【裁判日期】    950704
【裁判案由】    離婚
【裁判全文】
臺灣高等法院臺南分院民事判決  95年度家上字第56號
上  訴  人  賴永吉
訴訟代理人  蔡敬文  律師
被 上 訴人  甲○○
訴訟代理人  李建忠  律師
上列當事人間請求離婚事件，上訴人對於中華民國95年3月29日
臺灣雲林地方法院第一審判決（94年度婚字第504號）提起上訴
，本院於95年6月20日言詞辯論終結，判決如下：
    主  文
上訴駁回。
第二審訴訟費用由上訴人負擔。
    事實及理由
甲、程序方面：
一、按台灣地區人民與大陸地區人民判決離婚之事由，依台灣地
    區之法律，台灣地區與大陸地區人民關係條例第52條第2項
    有明文規定。本件上訴人訴請判決與被上訴人離婚，其中上
    訴人為台灣地區人民，被上訴人為大陸地區人民，依前揭規
    定意旨，應適用台灣地區之法律為審判之依據，合先敘明。
二、再按婚姻無效、確認婚姻成立或不成立、撤銷婚姻、離婚或
    夫妻同居之訴，得合併提起，或於第一審或第二審言詞辯論
    終結前，為訴之變更、追加或提起反訴，民事訴訟法第572
    條第1項定有明文。本件上訴人於原審起訴時，係主張有不
    堪同居之虐待之事由，而依民法第1052條第1項第3款之規定
    請求判決離婚；嗣經原審判決駁回上訴人在第一審之請求後
    ，因上訴人不服，提起上訴後，始於民國（下同）95年6月7
    日本院審理時，復以兩造間顯已存有難以維持婚姻之重大事
    由，追加依民法第1052條第2項之規定請求判決離婚，揆之
    前揭說明，自應予准許，併予敘明。
乙、實體方面：
一、上訴人起訴主張：被上訴人為大陸地區人民，於 86年10月9
    日於廣西桂林與上訴人結婚，詎被上訴人於婚後才告知上訴
    人已育有一子，顯有騙婚之嫌，事後上訴人仍承諾並履行扶
    養之約定。但被上訴人剛到台灣的一、二年間，生活還算正
    常，但是，後來被上訴人就不願意幫上訴人工作，都是上訴
    人自己去工作。且被上訴人還用言語打擊上訴人，例如叫上
    訴人出門被車撞死，或是說要上訴人拿刀把被上訴人殺死等
    語。另外，上訴人要被上訴人工作時，被上訴人也要求上訴
    人給付工資，還有被上訴人也常常躲在房間通電話，被上訴
    人可能跟大陸上的人士有聯絡，不敢讓上訴人知道，致使上
    訴人得到憂鬱症及夢遊，已構成對上訴人不堪同居之精神虐
    待，爰依民法第1052條第1項第3款規定請求判決與被上訴人
    離婚等語。嗣於本院主張：兩造曾於93年11月9日至公證人
    處切結，被上訴人願於領到台灣身份證後至戶政事務所辦理
    離婚登記，被上訴人與上訴人結婚之目的只為取得台灣身份
    證，依兩造所簽署之切結書，被上訴人即有受判決離婚之事
    由。另被上訴人不願意為上訴人計算檳榔，未按照三餐煮飯
    給上訴人吃，上訴人認已有達到不能維持婚姻之重大事由，
    並聲請傳訊證人李美榕、黃登貴、林永盛為證。爰依民法10
    52條第2項規定追加上訴請求准予判決離婚。並聲明：
    (一)原判決廢棄。
    (二)准上訴人與被上訴人離婚。
    (三)第一、二審訴訟費用均由被上訴人負擔。
二、被上訴人則以：在兩造尚未辦理結婚時，被上訴人即有告知
    已另有一個小孩；被上訴人也沒有咀咒上訴人，也有幫上訴
    人工作，但是上訴人從來不給錢給被上訴人，是上訴人的朋
    友看不下去幫被上訴人說話後，上訴人才給被上訴人一些錢
    ，還有被上訴人也有煮飯給上訴人吃，但是上訴人不吃。另
    上訴人有憂鬱症，但與被上訴人無關；被上訴人覺得兩造過
    得還不錯，沒有必要離婚，且上訴人所述之事由，也未構成
    不堪同居之虐待，所以，上訴人之請求無理由。嗣於本院主
    張：上訴人否認有不幫忙工作之情，另婚姻成立之目的，應
    係相互依存，而非為找幫助工作之另一半而已，上訴人對婚
    姻配偶之觀念有極大錯誤，且亦難僅因不幫忙工作或煮食即
    認有婚姻難以維持之重大事由，而此觀念錯誤亦存在上訴人
    之一方，上訴人不得依民法1052條第2項之規定提起判決離
    婚等語資為抗辯。而於本院為駁回上訴之聲明。
三、上訴人主張被上訴人為大陸地區人民，於86年10月9日與上
    訴人結婚之事實，有其所提戶籍謄本、結婚證書暨公證書影
    本等在卷可稽（見原審卷第7-10頁），並為上訴人所是認，
    應信為實。另上訴人主張被上訴人不願意幫上訴人工作，不
    然就要求比照工人給付工資，且被上訴人還用言語打擊上訴
    人，還有被上訴人也常常躲在房間通電話，致使上訴人得到
    憂鬱症及夢遊，已構成對上訴人不堪同居之精神虐待；又被
    上訴人切結願於領到台灣身份證後辦理離婚登記，可見被上
    訴人與上訴人結婚之目的只為取得台灣身份證，另被上訴人
    不願意為上訴人計算檳榔，未按照三餐煮飯給上訴人吃，上
    訴人認已有達到不能維持婚姻之重大事由等情，並提出切結
    書、診斷證明書為證（見本院卷第6頁、原審卷第19頁），
    惟為被上訴人所否認，並以前情置辯。則本件所應審究者，
    即為兩造間是否有民法第1052條第1項第3款不堪同居虐待之
    事由？及同法第1052條第2項有不能維持婚姻之重大事由？
    茲分述如下：
（一）按夫妻之一方受他方不堪同居之虐待者，他方得向法院請
      求離婚，我國民法第1052條第1項第3款固定有明文。然所
      謂不堪同居之虐待，係指夫妻之一方予他方以身體上或精
      神上之痛苦，於客觀上已達不可忍受之程度，致無從繼續
      保持婚姻之共同生活者而言。經查，本件上訴人主張被上
      訴人不願為其工作，如要工作就要像請其他工人一樣給工
      錢，與被上訴人叫上訴人出門被車撞死，或要上訴人拿刀
      把被上訴人殺死，及被上訴人有躲在房間通電話等情，儘
      屬日常瑣事，縱認屬實，惟依一般社會通常之概念，亦尚
      難認為於客觀上已達不可忍受之程度，核與上開不堪同居
      之虐待之離婚要件不符；且為被上訴人所否認，上訴人雖
      提診斷證明書證明其有焦慮症、睡眠障礙等，惟亦無法證
      明與被上訴人有何相當之因果關係。從而，上訴人依上開
      規定請求判決與被上訴人離婚為無理由。
（二）又按民法第1052條第2項規定，有前項以外之重大事由，
      難以維持婚姻者，得請求離婚。其間是否有難以維持婚姻
      之重大事由，判斷標準為婚姻是否已生破綻而無回復之希
      望，此不可由一造已喪失維持婚姻意欲之主觀面加以認定
      ，而應依客觀的標準，即難以維持婚姻之事實，是否已達
      於倘處於同一境況，任何人均將喪失維持婚姻希望之程度
      以決之。茲查，上訴人另主張被上訴人曾於 95年4月14日
      切結願於領到台灣身份證後辦理離婚登記，可見被上訴人
      與上訴人結婚之目的只為取得台灣身份證，另被上訴人不
      願意為上訴人計算檳榔，未按照三餐煮飯給上訴人吃，而
      認已有達到不能維持婚姻之重大事由，而請求准予判決離
      婚云云，惟為被上訴人所否認，並表示該切結書係應上訴
      人之要求，而由代書代為書寫，且結婚是娶一個配偶，不
      是娶一個女傭等語抗辯。查，上訴人95年6月7日上訴理由
      狀中主張自89年起即因細故，屢於被上訴人回大陸探親後
      ，未即為被上訴人代辦回台手續，並以回台是要與上訴人
      辦理離婚手續為條件，始予以辦理回台手續，是以被上訴
      人辯稱其係應上訴人之要求始簽立該「願於領得台灣身份
      證後辦理離婚手續」之切結書，並非其本意，應為可信。
      另查，上訴人所指上訴人未為其計算檳榔、烹煮等均為家
      庭日常生活瑣事，且該等工作並非為女性配偶一方所專屬
      ，亦非婚姻生活之全部；再者，縱上訴人所指均為實在，
      依一般客觀的標準，亦尚未達於倘處於同一境況，任何人
      均將喪失維持婚姻希望之程度。則上訴人依此請求准予判
      決離婚，亦無理由。上訴人請求訊問證人李美榕、黃登貴
      、林永盛及函內政部入出境管理局調取被上訴人入出境資
      料，核無必要。
四、綜上所述，上訴人主張有民法第1052條第1項第3款有不堪同
    居之虐待，及並於本院追加有同法第1052條第2項有難以維
    持婚姻之重大事由，請求准予判決離婚，自屬無據。原審為
    上訴人敗訴之判決，並無不合。上訴意旨指摘原判決不當，
    求予廢棄改判，為無理由，應予駁回。
五、本件事證已臻明確，兩造其餘主張、攻擊或防禦對本件判決
    結果均不生影響，爰不逐一論述，併此敘明。
六、據上論結，本件上訴為無理由，依民事訴訟法第449條第1項
    、第78條，判決如主文。
中    華    民    國    95    年    7     月    4     日
                  民事第四庭  審判長法  官  王惠一
                                    法  官  王浦傑
                                    法  官  蘇重信
上為正本係照原本作成。
如對本判決上訴，須於判決送達後20日內向本院提出上訴狀，未
表明上訴理由者，應於上訴後20日內，向本院提出理由書（須附
繕本）。
中    華    民    國    95    年    7     月    4     日
                                    書記官  黃文生
                                               K


司法院資訊處製作；財團法人民間司法改革基金會備份。
